臺灣臺南地方法院民事判決　九十三年度訴字第六○九號
　　原　　　告　丁○○
　　　　　　　　甲　○
　　共　　　同
　　訴訟代理人　邱佩芳律師
　　被　　　告　丙○○
　　　　　　　　戊○○
　　訴訟代理人　吳炳輝律師
　　被　　　告　台南縣鹽水鎮農會
　　法定代理人　乙○○
　　訴訟代理人　鄭明達律師
右當事人間因請求侵權行為損害賠償事件，經本院刑事庭裁定（九十二年度交附字第
一○六號）移送前來，經本院於民國九十三年十二月二十九日言詞辯論終結，判決如
左：
  主      文
被告丙○○、戊○○應連帶給付原告丁○○新台幣捌拾貳萬陸仟壹佰壹拾捌元；連帶
給付原告甲○新台幣柒拾玖萬壹仟柒佰貳拾壹元，及被告丙○○應自九十二年十二月
四日起；被告戊○○應自九十二年十二月九日起，均至清償日止，按週年利率百分之
五計算之利息。
原告其餘之訴駁回。
訴訟費用由被告丙○○、戊○○連帶負擔百分之三十五，餘由原告負擔。
本判決原告勝訴部分，於原告各以新台幣貳拾陸萬元為被告供擔保後，得假執行，但
被告於執行程序終結前，就原告丁○○部分，以新台幣捌拾貳萬陸仟壹佰壹拾捌元預
供擔保；就原告甲○部分，以新台幣柒拾玖萬壹仟柒佰貳拾壹元預供擔保，得免為假
執行。
原告其餘假執行之聲請駁回。
  事      實
甲、原告方面：
壹、聲明：
    被告等應連帶給付原告丁○○新台幣（下同）二百三十五萬七千三百五十元；連
    帶給付原告甲○二百二十八萬九千零三十二元，及均自起訴狀繕本送達翌日起至
    清償日止按年息百分之五計算之利息。並願供擔保，請准宣告假執行。
貳、陳述：
一、對被告丙○○部分：
    被告丙○○以駕駛農用拼裝車載運貨物為業，乃從事駕駛業務之人，惟並未考領
    任何合格之駕駛執照，於民國九十二年七月三十日上午六時四十六分許，駕駛農
    用五輪拼裝車，沿台南縣鹽水鎮歡雅里南六十七線鄉道由南往北方向行駛，途經
    該路歡雅一二六號前時，本應注意汽車在未劃標線之道路應靠右行駛，及汽車在
    未劃有分向標線之道路會車時應減速慢行，且會車距離不得少於半公尺，而依當
    時屬日間自然光線、路面無缺陷或障礙物、視距良好等情形，客觀上亦無不能注
    意之情事，其竟疏於注意靠右行駛，且未注意保持兩車會車距離，即貿然前行，
    適有原告二人之子即被害人趙明德騎乘車牌號碼ＵＱＹ—三六二號機車，沿該道
    路由北往南方向亦行經該地點，兩車於會車時發生碰撞，致趙明德右腹部撞擊該
    拼裝車左側護欄，而受有右腹部撞挫裂傷等傷害，經送醫救治，仍因低血容積休
    克而傷重不治死亡，故被告丙○○應依民法第一百八十四條第一項前段及第一百
    九十一條之二前段之規定，負侵權行為損害賠償責任。雖然原告應承擔被害人趙
    明德自身之過失，但至多負擔百分之五十之過失責任。
二、對被告戊○○部分：
  (一)被告戊○○因與被告台南縣鹽水鎮農會（以下簡稱鹽水鎮農會）簽訂「九十二年
    度雜糧及稻谷服務到家代運合約」（下稱系爭代運合約），而選任被告丙○○駕
    駛拼裝車運送雜糧稻穀，因被告丙○○運送高梁之農戶家數及車次均由被告戊○○指派，且薪金亦是由被告戊○○支付，故被告戊○○為被告丙○○之實質上僱
    用人，應無疑義。則被告丙○○從農戶搬運高梁欲運至鹽水鎮農會倉庫途中，因
    車禍過失致原告二人之子趙明德死亡，係因「執行職務」不法侵害他人之權利，
    依據民法第一百八十八條之規定，被告戊○○自應負僱用人之責任。
  (二)被告戊○○固抗辯其與被告丙○○為合夥關係，僅係推由其出面與鹽水鎮農會簽
    約，其非被告丙○○之僱用人云云，惟被告戊○○所提之切結書並不足以證明合
    夥關係存在，又切結書亦僅係彼等間之內部約定，尚不得因此遂謂被告戊○○非
    被告丙○○之僱用人。
  (三)再參照司法院例變字第一號及最高法院六十七年台上字第一七三七號判例之見解
    ，民法第一百八十五條規定之共同侵權行為人間不以有意思聯絡為必要，數人因
    過失不法侵害他人之權利，苟各行為人之過失行為，均為損害之共同原因，即所
    謂行為關連共同，亦足成立共同侵權行為。則被告戊○○既選任被告丙○○駕車
    載運稻穀、雜糧，即應注意被告丙○○有無駕駛執照，竟疏未查證，而讓無駕駛
    執照之被告丙○○駕駛無牌照拼裝車載運高梁，致發生本件車禍，被告戊○○自
    有過失，此過失行為與被告丙○○之肇事行為均為造成原告二人損害之原因，因
    而被告戊○○亦應依民法第一百八十五條之規定，與被告丙○○負共同侵權行為
    責任。原告爰依據民法第一百八十四條第一項前段、第一百八十八條、第一百八
    十五條之規定，請求被告戊○○應與丙○○連帶負損害賠償責任。
三、對被告台南縣鹽水鎮農會部分：
  (一)依據被告鹽水鎮農會與被告戊○○所簽訂之系爭代運合約書之字面觀之，第三條
    約定：「搬運順序以每期作各農事小組抽籤俟後，依檢驗順序交由乙方（即被告
    戊○○）『承運搬運』．．．」，第四條約定：「雜糧搬運費價格每公噸新台幣
    三百元整，稻穀搬運費每公噸三百五十元正，付款方式由農戶收購數量計算價格
    再轉存入乙方之存款帳戶」，可知雙方約定於工作完成後給付報酬即重在一定工
    作之完成，是系爭契約應具有承攬契約之性質，則被告鹽水鎮農會就被告戊○○
    所提供之交通工具是否為合法車輛、是否有牌照、及是否有投保強制汽車責任險
    等事項，自屬於選任定作時即應要求並盡其注意義務，且應隨時予以監督之事項
    。再依合約書第十二條（應係「第十三條」）內容觀之：「．．．甲方（即被告
    鹽水鎮農會）所派人員在現場有監督及指揮乙方工作之權」，意謂工作進行中乙
    方應聽從甲方之指揮及監督，則被告鹽水鎮農會依系爭合約書所應盡之注意義務
    ，自更較一般承攬定作人為高。詎被告鹽水鎮農會於定作時未指示應選用合法車
    輛，且未隨時監督，竟放任縱容被告戊○○選任無駕駛執照之被告丙○○駕駛無
    牌照之農用五輪併裝車載運雜糧，而未制止。準此，被告鹽水鎮農會於定作、指
    示及監督上，顯有過失，自應依民法第一百八十九條但書規定負損害賠償責任。
  (二)又無牌照之農用五輪併裝車，經交通部函令解釋，並非公路法規定之汽車範圍，
    故非強制汽車責任保險法適用之對象，以致原告二人就本件車禍事故，連最基本
    之強制汽車責任險部分均無法獲得理賠，亦無法自財團法人汽車交通事故特別補
    償基金會獲得補償。
  (三)民法第一百八十八條僱用人責任之規定，係為保護被害人而設，故此所稱之受僱
    人，應從寬解釋。而被告丙○○於客觀事實上，係為被告鹽水鎮農會運送高梁，
    即被告丙○○於客觀上係為被告鹽水鎮農會使用而為之服勞務，被告鹽水鎮農會
    固與被告戊○○簽訂系爭代運合約書，惟有關服勞務（搬運）之地點、時間、工
    作方式等，被告丙○○亦受被告鹽水鎮農會監督，此參系爭代運合約書第二條：
    「運搬地區．．．或指定地點得由甲方（即被告鹽水鎮農會）調配搬運；第五條
    ．．．乙方並應配合甲方作息時間；第十三條甲方所派人員在現場者指揮及監督
    乙方工作之權」即明，故被告鹽水鎮農會為被告丙○○之形式上僱用人，應無疑
    義。是被告丙○○因「執行職務」不法侵害他人之權利，依據民法第一百八十八
    條之規定，被告鹽水鎮農會自應負僱用人之連帶賠償責任。
  (四)再者，依民法第一百八十四條第二項規定，違反保護他人之法律者，推定其有過
    失。又按拼裝車輛，未經核准領用牌照行駛者，處汽車所有人新台幣三千六百元
    以上七千二百元以下罰鍰，並禁止其行駛，車輛並沒入之，道路交通管理處罰條
    例第十二條第一項第二款、第二項分別定有明文。被告鹽水鎮農會明知載運高梁
    者均為拼裝車，未向監理機關領得牌照，根本不得在公路上行駛，當然不能用來
    載運雜糧、高梁至農會，竟縱容此種相關零組件來源不明且車體、車型、燈光均
    無法可管之不合法拼裝車輛載運雜糧，自係違反保護他人法律，應推定其有過失
    ，且被告鹽水鎮農會允許無照之農用拼裝車載運稻穀雜糧行之有年，其於本件車
    禍事故後，於九十三年度起即要求以合法車輛載運，益見被告鹽水鎮農會確有過
    失無訛。又因被告鹽水鎮農會未指示必須提供合法車輛，且對於被告丙○○駕駛
    非法之農用拼裝車未予隨時監督制止，而使其駕駛此種高危險性拼裝車在公路行
    駛，因而肇事致原告二人之子趙明德死亡之結果間，顯有相當因果關係，故依民
    法第一百八十四條第二項、第一百八十五條之規定，被告鹽水鎮農會應負損害賠
    償責任。原告爰依民法第一百八十九條但書、第一百八十四條第二項、第一百八
    十八條、第一百八十五條之規定請求被告鹽水鎮農會負連帶損害賠償責任。
四、本件原告二人之子趙明德因被告丙○○、戊○○及鹽水鎮農會之不法侵害而死亡
    ，且其死亡結果與被告等之侵權行為有相當因果關係，有如前述，被告等自應負
    連帶損害賠償責任，爰依民法侵權行為之法律關係，請求被告等連帶賠償左列損
    害：
  (一)殯葬費用：
    由原告丁○○支出二十六萬三千三百元。
  (二)扶養費用：
    原告丁○○為四十二年十一月十七日生，原告甲○為四十五年六月二十日生，本
    件車禍事故發生時，丁○○年五十一歲，甲○年四十八歲，依台灣省簡易生命表
    所示，推定丁○○平均餘命尚有二十五‧○六年，甲○平均餘命尚有三十二‧三
    八年。再參酌勞動基準法第五十三條規定年滿六十歲得強制退休，及所得稅法第
    十七條第一項第一款第一目規定意旨，自六十歲起得依法請求被扶養，則原告丁○○尚約有十六‧○六年可受扶養，以十六年計；甲○尚約有二十‧三八年可受
    扶養，以二十年計。又除被害人趙明德外，原告二人尚有兩名子女，依法應平均
    負擔扶養義務，則按九十二年平均每人民間消費支出二十七萬三千九百五十元計
    算，依霍夫曼計算法扣除中間利息，丁○○得請求扶養費損害賠償為一百零九萬
    四千零五十元。【273,9501,000,000×11,980,836/3≒1,094,050，小數點以下
    四捨五入】甲○得請求扶養費損害賠償為一百二十八萬九千零三十二元。【
    273,950/1,000,000×14,116,070/3≒1,289,032，小數點以下四捨五入】
  (三)精神慰撫金：
    被害人趙明德為原告丁○○、甲○之愛子，孝順顧家，原告二人本期許被害人將
    來有所成就，驟然天人永隔，白髮人送黑髮人終，悲痛逾恆。甚且被告丙○○、
    戊○○及鹽水鎮農會自肇事後，非但未有絲毫疚悔之意，亦未曾一語問禮於喪家
    ，原告等悲憤愈甚，為此，原告丁○○、甲○爰各請求一百萬元慰撫金。
參、證據：提出台南縣鹽水鎮農會經收九十二年度雜糧及稻谷服務到家代運合約書、
    臺灣臺南地方法院檢察署檢察官九十二年度偵字第一一四一二號起訴書、霍夫曼
    計算法計算一次給付金額表、交通部交路八十八字第○三八四八五號函、財政部
    台財保字第○九○○○二八三六八號函各一份、昆真禮儀社殯葬費收據明細兩份
    、九十年台灣省簡易生命表二份（以上均影本）、最高法院六十七年台上字第二
    一一一號判例、台灣高等法院花蓮分院九十一年度上字第二三號裁判及九十三年
    度上更(一)字第一七號裁判各一則、戶籍謄本一份為證。並聲請訊問證人蔡文標、
    魏延儒。
乙、被告丙○○方面：
　　被告丙○○未於言詞辯論期日到場，亦未提出書狀作何聲明或陳述。
丙、被告戊○○方面：
壹、聲明：原告之訴及假執行之聲請均駁回。如受不利之判決，願供擔保，請准宣告
    免為假執行。
貳、陳述：
一、被告戊○○與被告丙○○間並無僱傭關係存在，被告戊○○與丙○○及訴外人楊
    永權、賴明華、陳清和、柯坤男、顏開明、黃平和、翁聖義、楊添福、蔡文典、
    王道彥、王清涼、張達雄、吳來章、陳信義、何賢才、陳進添、李金成、陳志成
    、高明義等人均為合夥人，為取得「台南縣鹽水鎮農會經收九十二年度雜糧與稻
    谷服務到家代運合約」，各人各出運輸工具，而推由被告戊○○出面與鹽水鎮農
    會簽約，然實際代運所得均由所有合夥人平分。
二、被告戊○○因腦瘤開刀手術致精神狀態未恢復正常，故先前所稱「我是標農會的
    工作，所以算是代表農會去找工人的」等語並不實在。被告戊○○僅係名義簽約
    人，與被告丙○○間乃合夥關係，非僱傭關係。既未實際僱用被告丙○○從事駕
    運行為，對於被告丙○○執行職務之良劣，自無須負監督之責。
三、僱傭契約於當事人間，係以約定一方於一定或不定期限內為他方服勞務，他方給
    付報酬為其成立條件。受僱人必係聽從僱用人之指示而作為，始能構成行為關連
    共同，惟被告丙○○之駕運行為及領取工資，均非被告戊○○指示監督而為，即
    與行為關連共同有異。且自行為外觀而言，被告戊○○既未以行為分擔方式參與
    被告丙○○駕駛拼裝車之行為，亦無行為關連共同可言。被告戊○○對於本件車
    禍事故既無任何共同行為，自無從構成共同侵權行為。原告主張被告戊○○須依
    民法第一百八十八條及第一百八十五條之規定負連帶損害賠償責任，即有違誤。
四、被害人趙明德就本件車禍事故之發生與有過失，應負擔二分之一之過失責任，原
    告亦應承擔趙明德之過失責任。
參、證據：提出切結書影本二十一份及診斷證明書一紙為證。
丁、被告台南縣鹽水鎮農會方面：
壹、聲明：原告之訴及假執行之聲請均駁回。如受不利之判決，願供擔保，請准宣告
    免為假執行。
貳、陳述：
一、參諸卷附九十二年九月十七日台灣省台南區車輛行車事故鑑定意見書第二頁有關
    肇事原因之鑑定意見載明：「丙○○無照駕駛拼裝車，會車未保持安全間隔距離
    ，為肇事因素。趙明德雨天撐傘駕駛輕機車，會車未保持安全間隔距離，同為肇
    事因素」等語，可知本件原告二人之子即被害人趙明德之死亡，係直接肇因於丙○○之過失與趙明德之與有過失。且趙明德至少應承擔二分之一之過失責任。
二、原告雖以最高法院五十七年台上字第一六六三號判例、七十八年台上字第二Ο七
    號裁判要旨，主張為保護被害人，民法第一百八十八條第一項之受僱人概念，應
    從寬解釋，凡客觀上被他人使用為之服勞務而受其監督者均屬之，因而依據系爭
    代運合約書第二條、第五條、第十三條等內容，認被告鹽水鎮農會使被告丙○○
    為之服勞務，故對被告丙○○有監督權限，乃被告丙○○之形式上僱用人云云，
    惟被告鹽水鎮農會與被告丙○○間並無僱傭契約關係，故對被告丙○○執行職務
    ，並無選任權限及監督義務；又系爭代運合約係被告鹽水鎮農會與戊○○間之承
    攬契約，依契約相對性原則，效力不及於非契約當事人之被告丙○○，故不能引
    為被告鹽水鎮農會對被告丙○○有監督權限之依據；且系爭契約條款內容，僅是
    定作人即被告鹽水鎮農會就系爭雜糧稻穀代運工作對承攬人即被告戊○○所為之
    工作指示，無從解釋為被告鹽水鎮農會對被告丙○○之指揮監督行為；再依一般
    社會常識判斷，被告戊○○係使用被告丙○○之勞務，以履行系爭代運合約，故
    被告丙○○當然係為其僱用人即被告戊○○服勞務。執此，被告鹽水鎮農會與被
    告丙○○間根本欠缺了用來擬制「形式上僱傭關係」之「使用勞務及監督服從」
    外觀特徵，故被告鹽水鎮農會當然不是被告丙○○之「形式上僱用人」，自亦無
    庸依民法第一百八十八條第一項規定，就根本不存在之選任或監督過失，負僱用
    人責任。
三、系爭代運合約，係以競標方式由被告戊○○得標，被告鹽水鎮農會才與被告戊○○訂約，故渠等間為承攬之法律關係。依承攬關係之典型特徵而論，系爭代運工
    作之執行細節，包括人員的選任僱傭及車輛之調配，均應由承攬人即被告戊○○
    獨立統籌執行，定作人即被告鹽水鎮農會無從支配，只需等代運工作完成，一一
    驗收付款。故原告所主張被告鹽水鎮農會應負之作為義務，包括應使用合法車輛
    ，應使用有駕照司機等等，均屬執行承攬事項之過失，依民法第一百八十九條前
    段規定，定作人即被告鹽水鎮農會不負損害賠償責任。
四、按系爭代運合約第十三條規定：「乙方（即被告戊○○）工作人員不得在倉庫內
    吸煙或破壞倉庫之設施，甲方（即被告鹽水鎮農會）所派人員『在現場有監督及
    指揮乙方工作之權』，乙方不得抗拒」，此一約款，衡諸目的解釋方法，係在約
    束被告戊○○之工作人員，如進入被告鹽水鎮農會管領之倉庫區域，應遵守被告
    鹽水鎮農會為確保倉庫安全所實施之管制措施，包括禁止吸煙及禁止其他破壞，
    其目的本就僅在確保農倉庫及庫存農產品之安全。在文義上，揆諸前開約款載明
    「現場」，當然僅限於倉庫現場，而非承攬工作執行之任何現場。意即絕非如原
    告所稱，被告戊○○因此在工作進行中，應隨時聽從被告鹽水鎮農會之指揮監督
    ，而使被告鹽水鎮農會因此負擔較一般定作人更高之注意義務。原告就此一約款
    之援引及解釋，恐有斷章取義之嫌。
五、從被告鹽水鎮農會發包工作，到被告戊○○得標取得工作、執行承攬事項、選任
    僱傭被告丙○○擔任駕駛工作，乃至於執行載運工作時，與被害人趙明德發生交
    通事故致趙明德死亡，如此漫長的事實上條件結果關連，如何能夠認為被告鹽水
    鎮農會發包工作對於趙明德的死亡有相當高的發生或然率？如何能夠預測被告鹽
    水鎮農會發包工作一定會造成趙明德的死亡？被告丙○○既非被告鹽水鎮農會所
    選任，則對於丙○○駕駛拼裝車乙事，被告顯無支配可能性及預測可能性，當然
    即無相當因果關係。原告主張有相當因果關係云云，實不可採。
六、被告鹽水鎮農會雖知悉被告戊○○有使用鐵牛車及拼裝車來履行系爭代運合約，
    惟否認明知而同意或未制止被告丙○○使用無照拼裝車載運稻穀雜糧之事實，原
    告應就此部分事項，暨與其所受損害兩者間有何相當因果關係，負舉證責任。又
    證人蔡文標、魏延儒固均證稱「被告鹽水鎮農會載運稻穀所用車輛為無照鐵牛車
    ，並行之有年」等語，然亦均稱「不認識丙○○，即使丙○○在其面前亦無法指
    認」。換言之，證人均不曾直接見聞被告鹽水鎮農會「明知」或「知悉」丙○○
    載運車輛為無照鐵牛車之事實，從而亦無從依證人證詞，直接證明此項事實。
七、原告主張被告鹽水鎮農會應指示須以合法車輛執行代運職務，卻未指示，對於被
    告丙○○駕駛無照拼裝車應監督制止而未監督制止，故被告鹽水鎮農會違反「應
    作為而不作為」之作為義務與注意義務，使被告丙○○駕駛無照拼裝車上路而過
    失撞死被害人趙明德，被告鹽水鎮農會之過失行為與趙明德之死亡結果間，有相
    當因果關係。然則，被告鹽水鎮農會以定作人之法律地位，發包不具典型危險性
    的稻穀搬運進倉工作，為何須額外負擔此一法無強制規定之作為義務？請原告舉
    證被告鹽水鎮農會究依何法律規定須負擔此一注意義務？
八、原告究竟主張被告鹽水鎮農會違反哪一種保護他人之法律？如係指民法第一百八
    十九條，主張被告鹽水鎮農會於定作或指示有過失，所謂違反保護他人之法律，
    自亦無反指民法第一百八十九條之理。否則任何民法規範之違反均視為違反保護
    他人之法律，任何違反之行為人均被推定為有過失，將與「過失推定」僅「限於
    法律有特別規定」者之法理嚴重齟齬。如係指道路交通管理處罰條例第十二條，
    恐又有解釋失當之嫌，蓋系爭條文第一項明白規定處罰「汽車所有人」並禁止行
    駛，被告鹽水鎮農會既非汽車所有人亦非駕駛人，如何違反該條所宣示之禁止行
    為？原告主張被告鹽水鎮農會於定作之指示違反保護他人之法律，推定有過失乙
    節，於法不合，亦不可採。
參、證據：提出最高法院五十七年台上自第一六六三號判例一則為證。
戊、本院依職權調閱本院九十二年度交訴字第二一六號刑事案件全卷（內含臺灣臺南
    地方法院檢察署九十二年度偵字第一一四一二號偵查卷宗、九十二年度相字第九
    一四號相驗卷宗），並向財政部臺灣省南區國稅局臺南市分局查詢兩造各類所得
    及財產歸戶等資料，及依聲請訊問證人蔡文標、魏延儒。
  理      由
一、本件被告丙○○未於言詞辯論期日到場，核無民事訴訟法第三百八十六條所列各
    款情形，爰依原告之聲請，由其對被告丙○○部分一造辯論而為判決。
二、本件原告起訴主張：被告丙○○受被告趙榮茂選任駕駛拼裝車履行被告趙榮茂與
    鹽水鎮農會間之系爭代運合約。被告丙○○於九十二年七月三十日上午六時四十
    六分許，駕駛農用五輪拼裝車沿台南縣鹽水鎮歡雅里南六十七線鄉道由南往北方
    向行駛，執行代運雜糧職務時，行經該路歡雅一二六號前時，疏於注意汽車應靠
    右行駛及應保持兩車會車距離之規定，即貿然駕車前行，而過失撞及適駕駛機車
    行經該處之趙明德，致趙明德右腹部撞擊該拼裝車左側護欄，而受有右腹部撞挫
    裂傷等傷害，雖經送醫救治，仍因低血容積休克而傷重不治死亡，故被告丙○○
    應依民法第一百八十四條第一項前段及第一百九十一條之二前段之規定，負損害
    賠償責任；被告戊○○身為被告丙○○之實質僱用人，本應注意卻疏未查證而任
    被告丙○○無照駕駛以執行代運職務，致發生本件車禍事故，應依民法第一百八
    十四條第一項前段、第一百八十八條、第一百八十五條之規定，負連帶損害賠償
    責任；被告鹽水鎮農會身為被告丙○○之形式僱用人及系爭代運合約之定作人，
    明知執行系爭代運合約之車輛為無牌照之拼裝車，本不得在公路上行駛載運雜糧
    、高梁至農會，竟未盡定作人之指示、監督義務，而縱容被告丙○○駕駛不合法
    拼裝車輛載運雜糧，而未制止，故其於定作、指示及監督上，顯有過失，且亦違
    反保護他人法律之道路交通管理處罰條例第十二條第一項第二款、第二項之規定
    ，應推定其有過失，且此過失與趙明德之死亡結果間有相當因果關係。故被告鹽
    水鎮農會應依民法第一百八十九條但書、第一百八十八條、第一百八十四條第二
    項、第一百八十五條之規定，負連帶損害賠償責任。原告二人係被害人趙明德之
    父、母，爰依侵權行為之法律關係訴請被告等連帶賠償原告丁○○殯葬費二十六
    萬三千三百元、扶養費一百零九萬四千零五十元及精神慰撫金一百萬元；連帶賠
    償原告甲○扶養費一百二十八萬九千零三十二元及精神慰撫金一百萬元，及均自
    起訴狀繕本送達翌日起至清償日止按年息百分之五計算之利息等語。被告戊○○
    則以：其與被告丙○○間乃合夥關係，非僱傭關係，故對於被告丙○○執行職務
    之良劣，無須負監督之責。又被告丙○○之駕運行為及領取工資，均非在其指示
    監督之下而為，即與行為關連共同有異，且自行為外觀而言，其既未以行為分擔
    方式參與被告丙○○駕駛拼裝車之行為，亦無行為關連共同可言，其對於本件車
    禍事故既無任何共同行為，故毋庸負連帶損害賠償責任，且本件被害人趙明德就
    車禍事故之發生與有過失，原告亦應承擔百分之五十之過失責任云云；被告鹽水
    鎮農會則以：被害人趙明德之死亡，係直接肇因於丙○○之過失與趙明德之與有
    過失，且趙明德至少應承擔二分之一之過失責任。被告鹽水鎮農會與丙○○間並
    無僱傭關係，又系爭代運合約乃被告鹽水鎮農會與戊○○間之承攬契約，該契約
    條款僅係定作人即被告鹽水鎮農會對於承攬人即被告戊○○之工作指示，無從據
    此認定被告鹽水鎮農會對被告丙○○有指揮監督之權義，既無選任權限及監督義
    務，即無須依民法第一百八十八條之規定，負連帶責任。又系爭代運合約係由被
    告戊○○獨立統籌執行，被告鹽水鎮農會無從支配，如因執行承攬事項，不法侵
    害他人之權利，依民法第一百八十九條之規定，定作人即被告鹽水鎮農會應不負
    損害賠償責任。另原告未明白主張被告鹽水鎮農會於定作之指示違反何種保護他
    人之法律而推定有過失，與「過失推定」僅「限於法律有特別規定」者之法理不
    合。再者，被害人趙明德之死亡結果，與被告鹽水鎮農會發包系爭稻穀雜糧運送
    工作並不具備相當因果關係，無從令被告鹽水鎮農會就此負擔共同侵權行為之連
    帶損害賠償責任等語，資為抗辯。
三、前揭原告主張被告丙○○於九十二年七月三十日上午六時四十六分許，無照駕駛
    無牌拼裝車，行經台南縣鹽水鎮歡雅里南六十七線鄉道歡雅一二六號前，與騎乘
    機車之被害人趙明德發生撞擊，致趙明德右腹部撞擊該拼裝車左側護欄，而受有
    右腹部撞挫裂傷等傷害，雖經送醫救治，仍因低血容積休克而傷重不治死亡之事
    實，業經本院調閱本院九十二年度交訴字第二一六號被告丙○○被訴過失致死刑
    事案卷所附之交通部公路總局嘉義區監理所新營監理站函、道路交通事故調查報
    告表(一)(二)、現場圖、現場照片十張、佳里綜合醫院法醫參考病例摘要、檢察官勘
    驗筆錄、相驗屍體證明書、驗斷書等（均附於台灣台南地方法院檢察署九十二年
    度相字第九一四號相驗卷內）查核屬實，復為被告等所不爭執，自堪信為真實。
四、按汽車在未劃標線之道路，應靠右行駛；汽車在未劃有分向標線之道路交會時，
    應減速慢行；汽車會車相互之間隔不得少於半公尺，道路交通安全規則第九十五
    條第一項前段、第一百條第一項第一款、第五款分別定有明文。查被告丙○○以
    駕駛拼裝車為業，為有駕駛經驗之人，對於上開交通安全規則自知之甚稔，即應
    注意遵守上開規定行車，且其肇事當時為日間自然光線、路面無缺陷或障礙物，
    雖為雨天，然視距良好，客觀上亦無不能注意之情事，竟疏於注意靠右行駛，且
    未注意保持兩車會車距離，致騎乘車牌號碼ＵＱＹ—三六二號機車，沿同一道路
    對向駛來之被害人趙明德閃避不及，右腹部撞擊該拼裝車左側護欄，而受有右腹
    部撞挫裂傷等傷害，傷重不治死亡，則被告丙○○違反前開注意義務，對於本件
    車禍事故之發生自有過失，此亦經其於刑案偵審中坦承不諱，有九十二年十月三
    日偵訊筆錄及九十三年一月十四日審訊筆錄附於本院九十二年度交訴字第二一六
    號刑事案卷足稽。且本件車禍事故責任，經送台灣省台南區車輛行車事故鑑定委
    員會鑑定結果，亦均同此認定，有該委員會九十二年九月十九日南鑑字第九二一
    三二五號函及所附鑑定意見書附於上開刑事案卷可憑，被告丙○○應負過失責任
    ，要堪認定。而趙明德係因本件車禍事故不治死亡，有如前述，則被告丙○○之
    過失行為與被害人趙明德之死亡結果間，具有相當因果關係，亦無疑義。雖然被
    害人趙明德於雨天撐傘駕駛機車，會車未保持安全間隔距離行為，以致發生本件
    車禍，同樣違反前揭注意義務，對於本件車禍之發生不無過失，然此並無礙於被
    告丙○○過失責任之成立，併此敘明。
五、關於原告主張被告戊○○應依民法第一百八十五條、第一百八十八條之規定負連
    帶損害賠償責任；被告鹽水鎮農會應依民法第一百八十五條、第一百八十八條、
    第一百八十九條但書之規定負連帶損害賠償責任等情，既經被告戊○○、鹽水鎮
    農會否認，並以前揭情詞置辯，則本院就此部分所應審究者，乃原告能否舉證證
    明被告戊○○及鹽水鎮農會就被害人趙明德之死亡有過失？及渠等之過失行為與
    趙明德之死亡結果有相當因果關係？爰分述如下：
  (一)被告戊○○部分：
    (1)按民法第一百八十八條第一項所謂受僱人，並非僅限於僱傭契約所稱之受僱人
      ，凡客觀上被他人使用為之服務勞務而受其監督者均係受僱人，最高法院著有
      五十七年台上字第一六六三號判例可資參照。意即受僱人之概念，雖不以事實
      上有僱傭關係為限，然受僱人與使用其勞務之人間於外觀上仍須有「監督服從
      與使用勞務」之特徵，始能要求使用其勞務之人負僱用人之連帶損害賠償責任
      。經查，被告戊○○並不否認被告丙○○駕駛拼裝車履行系爭代運合約之事實
      ，而依據卷附之系爭代運契約書載明立約人為被告「戊○○（乙方）」及「臺
      南鹽水鎮農會（甲方）」，搬運費之付款方式由農戶收購數量計算價格再轉存
      入乙方（即被告戊○○）之存款帳戶（參見系爭契約書第三款），且被告戊○○於本院審理時自承：「我是標農會的工作，所以算是代表農會去找工人的」
      、「（問：丙○○的薪水是向你領的？）是的‧‧‧」、「（問：卷附合約書
      是你與農會簽的合約書？）是的」等語（參見卷附本院九十三年八月十八日言
      詞辯論筆錄），暨被告鹽水鎮農會亦陳稱系爭代運合約係經由競標方式由被告
      戊○○標得，顯見系爭代運契約之當事人乃被告戊○○及鹽水鎮農會，且該契
      約報酬之給付關係亦僅存在渠等間，故系爭代運契約乃被告戊○○一人單獨經
      由競標方式與被告鹽水鎮農會所訂立，與被告丙○○無關。被告戊○○嗣雖以
      腦瘤開刀致精神狀態未恢復正常為由，否認前揭言詞辯論期日陳述之正確性，
      並提出長庚紀念醫院診斷證明書一紙附卷為證，惟觀諸該診斷證明書所載診療
      日期為「九十三年八月二十七日」，而前揭言詞辯論期日乃「九十三年八月十
      八日」，是該診斷證明書無法證明被告戊○○於九十三年八月十八日以前曾接
      受腦瘤手術。且被告戊○○於前揭言詞辯論期日時，仍能明確陳述「我都有與
      工人寫切結書，各人發生的事情各人自行負責」、「丙○○開的車是自行組合
      的五輪車，沒有車牌」、「（問：丙○○是你僱用的？）不算是我僱用的，我
      們所賺的錢都是大家分的」、「（問：為何是由你與農會簽約？）因為這是由
      我代表一個團體標的雜糧，這個團體有二十幾個人」等語，並未顯現任何精神
      狀態異常之處，足見被告戊○○於前揭言詞辯論期日之意識及精神狀態應屬清
      晰無虞，故其於前揭言詞辯論所為之供述仍堪信為實在。被告丙○○於客觀上
      乃受被告戊○○選任僱用而為其服勞務，則渠等間存在僱用關係，應無疑義。
      被告戊○○雖辯稱其與被告丙○○間非僱傭關係，乃合夥關係云云，並提出被
      告戊○○、丙○○及訴外人楊永權、賴明華、陳清和、柯坤男、顏開明、黃平
      和、翁聖義、楊添福、蔡文典、王道彥、王清涼、張達雄、吳來章、陳信義、
      何賢才、陳進添、李金成、陳志成、高明義等人所各別書立之切結書影本二十
      一份為證，惟觀諸該等切結書僅載明「本人○○○參予鹽水鎮農會雜糧搬運工
      作，於工作期間若發生意外事件，一切後果願自行負責，與他人無關，恐口說
      無憑，特立此據，以玆為證。」等文句，全篇切結書之文義上並未提及「合夥
      」，或得據以窺知有合夥關係，顯無從據此即認定被告丙○○與戊○○間為合
      夥關係，充其量，僅能認係被告丙○○等立切結書人與戊○○間就對外損害賠
      償責任之最終責任歸屬所為之內部約定，然渠等與第三人間之關係，因被告丙○○既係受被告戊○○選任指示，而為被告戊○○服勞務以履行系爭代運合約
      ，故其若因執行系爭代運職務而生侵害第三人權利之情事時，身為實質僱用人
      之被告戊○○即不能藉口曾與受僱人有何約定，而諉卸對第三人應負之責任，
      此方符合民法第一百八十八條明定僱用人應就受僱人之侵權行為，與之連帶負
      損害賠償責任之立法意旨。被告戊○○就此所辯，要無可取，原告主張被告戊○○係被告丙○○之僱用人，自屬有據。
    (2)次按民事上之共同侵權行為，各行為人間雖不以有意思聯絡為必要，數人因過
      失不法侵害他人之權利，苟各行為人之過失行為均為其所生損害之共同原因，
      即所謂行為關連共同，亦足成立共同侵權行為。意謂各行為人仍須有侵權之行
      為，且其行為與損害之間須有相當因果關係，始應同負侵權行為損害賠償責任
      。關於行為與損害間之因果關係，我國目前實務上係採相當因果關係說，最高
      法院著有二十三年上字第一０七號、三十三年上字第七六九號、四十八年台上
      字第四八一號判例可資參照。而所謂相當因果關係，係指依經驗法則，以行為
      人之行為所造成的客觀存在事實為觀察的基礎，綜合行為當時所存在之一切事
      實，為客觀事後之審查，認在一般情形下，有此環境，有此行為之同一條件，
      均可發生同一之結果者，則該條件即為發生結果之相當條件，行為與結果即有
      相當因果關係。反之，若在一般情形下，有此同一條件存在，而依客觀事後審
      查，認為未必皆發生此結果者，則該條件與結果並不相當，其行為與結果間即
      無相當因果關係。被告丙○○無照駕駛，有如前述，但原告迄本件言詞辯論終
      結時，仍無法舉證證明被告戊○○知悉被告丙○○為無照駕駛，且被害人趙明
      德之死亡結果乃肇因於被告丙○○於車禍發生當時之具體駕駛行為有違反注意
      義務之過失，亦如前述。而依一般社會常情而論，已否考取駕駛執照與實際駕
      駛技術及注意能力並無必然關聯，且在一般情形下，無照駕車者若遵守交通安
      全規則駕駛，不必然會發生車禍事故，揆諸前述說明，被告丙○○無照駕車之
      行為與被害人趙明德死亡之結果間並不具備相當因果關係，則被告戊○○單純
      選任行為與被害人趙明德之死亡結果間，自更無相當因果關係，亦無所謂行為
      關連共同可言，應堪認定。
  (二)被告鹽水鎮農會部分：
    (1)系爭代運合約之當事人為被告鹽水鎮農會及戊○○，有如前述，被告丙○○既
      非系爭代運合約之當事人，基於契約相對性原則，自不受系爭代運契約拘束。
      又觀系爭代運契約之內容，乃約定乙方（即被告戊○○）如何與甲方（即被告
      鹽水鎮農會）配合以完成系爭代運工作，就契約文義解釋，僅能認為係甲方對
      乙方之工作指示，尚無從據以認定被告鹽水鎮農會對被告丙○○有何選任監督
      情事。且系爭代運合約第十三條規定：「乙方（即被告戊○○）工作人員不得
      在倉庫內吸煙或破壞倉庫之設施，甲方（即被告鹽水鎮農會）所派人員『在現
      場有監督及指揮乙方工作之權』，乙方不得抗拒」，依文義解釋而言，該約款
      後段所謂之『現場」應係指前段所稱之「倉庫」，又依目的解釋方法而論，該
      約款之目的乃甲方（即被告鹽水鎮農會）為確保農會倉庫及庫存農產品之安全
      ，特別約定乙方（即被告戊○○）之工作人員進入農會倉庫時，應遵守甲方之
      人員為倉庫安全管制所為之監督及指揮，包括禁止吸煙及禁止其他破壞倉庫設
      施之行為，亦即該約款所稱甲方對乙方之現場監督指揮權僅侷限在農會倉庫，
      而非系爭代運工作之全程工作處所，尚難據此認定被告鹽水鎮農會對被告丙○○之執行代運工作有何選任監督之情事。再者，據證人蔡文標於本院證稱：「
      （問：農會有無到你家收購高梁與玉米？）有」、「農會派鐵牛車來收，收了
      運到農會去」、「每次來都是三、四部車，一、二十個搬運工人」、「（問：
      這些工人是否戊○○僱用的？）這個我不清楚」等語；證人魏延儒亦證稱：「
      （問：你知不知道來收的工人是否農會所僱用？）這個我不清楚」等語，可知
      相關農家雖知悉代運車輛是要載運農作物至農會，惟均不知搬運工人、司機究
      係被告鹽水鎮農會或被告戊○○所僱用，即執行系爭代運合約載運雜糧稻榖工
      作之車輛及人員，在客觀上，並無令一般人認為係被告鹽水鎮農會所僱用之情
      狀。依據系爭代運契約文義及執行運送職務之人員、車輛之客觀情狀，既均無
      從認定被告鹽水鎮農會對被告丙○○有何選任監督之權責，揆諸前述客觀上僱
      傭關係之定義，渠等間既然欠缺監督服從之外觀，即不能認定被告鹽水鎮農會
      係被告丙○○之形式上僱用人，而令被告鹽水鎮農會負僱用人責任，原告就此
      所為之主張，尚非可採。
    (2)再按所謂違反保護他人之法律者，係指以保護他人權益為規範目的之法律，亦
      即一般防止妨害他人權益或禁止侵害他人權益之法律而言。且依民法第一百八
      十四條第二項前段規定「違反保護他人之法律，『致生損害』於他人者，負賠
      償責任」，足見因違反保護他人法律之行為，而應負損害賠償責任者，仍須以
      其行為與損害之間有相當因果關係存在為要件。而依道路交通管理處罰條例第
      十二條第二項前段規定，拼裝車輛未經核准領有牌證行駛者，處「汽車所有人
      」新台幣三千六百元以上一萬八千元以下罰鍰，核其立法意旨乃為落實汽車監
      理機關徵收牌照稅以加強道路交通之管理而規定之行政罰，非以保護他人權益
      為目的之法律規定，違反者僅處行政罰，應無民法第一百八十四條第二項過失
      推定之適用。且其所處罰之對象僅限於「汽車所有人」，然被告鹽水鎮農會既
      非本件拼裝車之所有人，即非該規定所處罰之對象。又被害人趙明德之死亡乃
      肇因於行為人即被告丙○○於事發當時之實際駕駛行為之過失，有如前述，且
      車輛未領有牌照即上路行駛，僅係違反行政規章，與車禍結果間並不具備相當
      因果關係，亦同前述。揆諸前揭說明，被告鹽水鎮農會並無違反保護他人法律
      規定之行為，則其就被害人趙明德之死亡結果不具備行為關連共同關係及相當
      因果關係，應堪認定。原告主張被告鹽水鎮農會與有過失及主張該農會應負共
      同侵權行為人之責任，均無可取。
    (3)末按「稱承攬者，謂當事人約定，一方為他方完成一定之工作，他方俟工作完
      成，給付報酬之契約。」；「承攬人因執行承攬事項，不法侵害他人之權利者
      ，定作人不負損害賠償責任。但定作人於定作或指示有過失者，不在此限。」
      ，民法第四百九十條第一項、第一百八十九條分別定有明文。而所謂定作有過
      失者，係指定作之事項具有侵害他人權利之危險性，因承攬人之執行，果然引
      起損害之情形；而指示有過失者，係指定作並無過失，但指示工作之執行有過
      失之情形而言。然審究系爭代運合約書之約定內容，可知契約重點在於甲方（
      即被告鹽水鎮農會）於乙方（即被告戊○○）工作完成後給付報酬，即重在一
      定工作之完成，揆諸前述說明，足認系爭代運契約具有承攬契約之性質，此亦
      為兩造所不爭執。惟系爭代運工作既已由被告戊○○承攬，則所有代運工作之
      執行細節，即應由被告戊○○獨立統籌執行，如因執行承攬事項，不法侵害他
      人之權利，揆諸民法第一百八十九條前段之規定意旨，應由承攬人即被告戊○○單獨負責，定作人即被告鹽水鎮農會並不負責任。又系爭代運雜糧稻穀之工
      作並不具備侵害他人權利之典型危險性，且原告並未舉證證明被告鹽水鎮農會
      有指示以無照拼裝車執行代運職務之事實，本院無從認為定作人即被告鹽水鎮
      農會就系爭代運工作有何定作或指示上之過失。從而，被告鹽水鎮農會要無庸
      依民法第一百八十九條但書規定負賠償責任，亦甚明確，原告就此所為之主張
      亦非可採。
    (4)依據前述，被告鹽水鎮農會對於被害人趙明德之死亡，並無可歸責之處，於法
      亦無應負連帶賠償責任之依據，原告主張該農會應與其餘被告負連帶損害賠償
      責任，即屬無據。
六、按因故意或過失不法侵害他人權利者，負損害賠償責任；又汽車、機車或其他非
    依軌道行駛之動力車輛，在使用中加損害於他人者，駕駛人應賠償因此所生之損
    害；受僱人因執行職務，不法侵害他人之權利者，由僱用人與行為人連帶負損害
    賠償責任；不法侵害他人致死者，對於支出殯葬費之人，亦應負損害賠償責任；
    不法侵害他人致死者，被害人之父、母、子、女及配偶，雖非財產上之損害，亦
    得請求賠償相當之金額，民法第一百八十四條第一項前段、第一百九十一條之二
    前段、第一百八十八條第一項前段、第一百九十二條第一項、第一百九十四條分
    別定有明文。查原告丁○○、甲○分別為本件車禍事故被害人趙明德之父、母，
    業據原告提出戶籍謄本一份附卷足稽。而被告丙○○就趙明德之死亡，應負過失
    責任；被告戊○○就丙○○之過失，應本於僱用人之身分負連帶損害賠償責任，
    有如前述，則原告本於侵權行為之法律關係，請求被告丙○○與戊○○連帶賠償
    渠等所受之損害，自屬有據。爰就原告二人請求賠償之各項損害審酌如下：
  (一)原告吳丁○○請求殯葬費二十六萬三千三百元部分：
    按所謂殯葬費，係指收殮及埋葬費用而言，其賠償範圍應以實際支出之費用為準
    ，並依被害人住居當地之喪禮習俗及宗教上之儀式、被害人身分、地位及生前之
    經濟狀況等情狀具體審酌是否為必要費用而定之。經查，原告丁○○請求賠償之
    殯葬費已提出昆真禮儀社收據二件為證，其中之棺木、青玉骨罈、吹空材、抬工
    、出葬扛工、相片、西裝、式場、靈堂佈置、場地租金及打掃、專業司儀、遺體
    之清洗、停放、入殮、運送凱迪拉克禮車、火化、油燈幼香銀紙、鼓吹一陣、開
    路鼓、頭白布、工作用毛巾、答謝毛巾等費用合計一十六萬九千三百元，經核為
    一般之殯葬必要支出及合於當地風俗之追悼儀式，且未逾社會一般辦理喪事之必
    要程度，堪認屬殯葬所必要之費用。又「燒庫錢」乃為民間喪禮所常見之儀式，
    已成社會習俗，惟支出三萬六千元，實屬偏高而流於浪費，應以其半數之一萬八
    千元為喪葬必要費用。此外之牽亡歌、電子琴、樂隊（已有「鼓吹一陣」及「開
    路鼓」之音樂項目支出）、婆仔紅包（已有專業司儀足以帶領喪禮儀式之進行）
    、遊覽車、二層西洋樓、庫錢（一萬八千元部分）等各項支出，或屬重複性之支
    出，或非習俗所必要，難認屬依習俗禮儀所必須之殯葬費用，應予剔除。從而，
    原告丁○○所得請求賠償之殯葬必要費用為一十八萬七千三百元【169,300+18,0
    00=187,300】。
  (二)原告丁○○及甲○分別請求扶養費一百零九萬四千零五十元及一百二十八萬九千
    零三十二元部分：
    依卷附財政部臺灣省南區國稅局臺南市分局之兩造各類所得及財產歸戶資料，可
    知原告丁○○名下雖有六筆財產，惟總價值僅一百四十萬餘元；原告甲○名下則
    無資產。又參酌勞動基準法年滿六十歲得強制退休及所得稅法自六十歲起得依法
    請求被扶養等規定，而被告又未能舉證證明原告二人有足夠財產足以維持生活，
    因認原告二人至該時起，有不能維持生活之狀況，而有賴趙明德之扶養。原告二
    人除育有被害人即長子趙明德外，另育有次子趙展正、長女趙思婷等二人，有戶
    籍謄本一份附卷足參，是時彼二人亦已成年，依民法第一千一百十四條第一款、
    第一千一百十五條規定，均為原告二人之扶養義務人，原告主張應共同扶養，平
    均負擔，尚可採取。原告二人既為法定受趙明德扶養之權利人，渠等請求被告丙○○、戊○○連帶賠償渠等扶養費之損失，即無不合。依據卷附之戶籍謄本可知
    ，原告丁○○、甲○為被害人趙明德之父母，分別於四十二年十一月十七日、四
    十五年六月二十日出生，於本件事故發生之時（九十二年七月三十日），渠等年
    齡分別為四十九歲、四十七歲，又依卷附九十年台灣省簡易生命表所示，推定丁○○平均餘命尚有二十六‧七三年，甲○平均餘命尚有三十三‧三一年，惟距離
    渠等六十歲時，原告丁○○尚有十一年；原告甲○尚有十三年之久，應予扣除，
    而依原告主張，分別以十六年【26.73-11≒15.73，小數點以下四捨五入】、二
    十年【33.31 -13≒20.31，小數點以下四捨五入】計算。原告固主張按九十二年
    平均每人民間消費支出二十七萬三千九百五十元計算渠等每年應受領之扶養費用
    ，然並未提出任何證據以實其說，無從認定此為原告居住地區每人每年平均消費
    支出金額，爰依行政院主計處公佈之九十二年平均每戶家庭消費支出六十六萬六
    千元，酌以每戶四人計算，平均每人每年平均消費支出為十六萬六千五百元，較
    為客觀。是以上開金額為基準，由被告三名子女平均分擔，本於原告主張，而依
    據附件所示第一年不扣除中間利息之複式霍夫曼計算法，按年別計算扣除中間利
    息後，核計原告丁○○得受扶養之權利為六十六萬四千九百三十六元【166,500x
    11.0000000/3≒664,936，小數點以下四捨五入】；原告甲○得受扶養之權利為
    七十八萬三千四百四十二元【166,500×14.0000000/3≒783,442，小數點以下四
    捨五入】，原告在此金額範圍之請求，應予准許，逾此範圍之請求，即屬無據，
    不應准許。
  (三)原告丁○○、甲○二人分別請求精神慰撫金一百萬元部分：
    被害人趙明德為原告丁○○、甲○二人之子，有戶籍謄本一份附卷足稽，因被告
    丙○○之過失行為，致被害人趙明德死於非命，原告二人痛失愛子，衡諸一般常
    人，莫不有錐心之痛，則渠等主張受有精神上之痛苦，請求被告丙○○、戊○○
    連帶賠償精神慰撫金，自屬有據。爰依據卷附財政部臺灣省南區國稅局臺南市分
    局之兩造各類所得及財產歸戶等資料，審酌兩造之經濟能力、社會地位，及原告
    頓失愛子至親之痛苦程度等情，認原告二人所得請求之精神慰撫金各以八十萬元
    為適當，在此範圍內應予准許。逾此部份之請求，顯非適當，不應准許。
七、次按損害之發生或擴大，被害人與有過失者，法院得減輕賠償金額，或免除之，
    民法第二百十七條第一項定有明文。又非財產上之損害，被害人對於損害之發生
    或擴大與有過失者，因民法第二百十七條之條文，既未將之除外，則依公平之原
    則，自應一體適用。另按民法第一百九十二條第一項規定不法侵害他人致死者，
    對於支出殯葬費之人亦應負損害賠償責任，係間接被害人得請求賠償之特例，此
    項請求權，自理論言，雖係固有之權利，然其權利係基於侵權行為之規定而發生
    ，自不能不負擔直接被害人之過失，倘直接被害人於損害之發生或擴大與有過失
    時，依公平之原則，亦應有民法第二百十七條過失相抵規定之適用，最高法院著
    有七十三年台再字第一八二號判例可資參照。查被害人趙明德死亡，係因其雨天
    撐傘駕駛機車，與駕駛拼裝車之被告丙○○於會車時，均未保持安全間隔距離而
    發生撞擊，二者同為肇事原因，已如前述，且被害人趙明德隻手撐傘，隻手駕駛
    機車，對於需要隨時注意維持平衡之駕駛機車行為，顯然欠缺緊急應變能力，其
    殆於注意維護自身安全之疏失程度，顯非輕微。本院審酌雙方之過失情節與原因
    力之強弱，認為對於本件車禍之發生，被害人趙明德與被告丙○○難分軒輊，爰
    酌定應各負百分之五十之過失責任。準此，原告丁○○所得請求之賠償總金額雖
    為一百六十五萬二千二百三十六元【187,300+664,936+800,000= 1,652,236】，
    原告甲○所得請求之賠償總金額雖為一百五十八萬三千四百四十二元【783,442+
     800,000=1,583,442】，然依上開過失比例酌減結果，原告丁○○得向被告丙○○與戊○○請求之金額為八十二萬六千一百一十八元，原告甲○得請求之金額為
    七十九萬一千七百二十一元。
八、末按給付有確定期限者，債務人自期限屆滿時起，負遲延責任；給付無確定期限
    者，債務人於債權人得請求給付時，經其催告而未為給付，自受催告時起，負遲
    延責任；其經債權人起訴而送達訴狀，或依督促程序送達支付命令，或為其他相
    類之行為者，與催告有同一之效力；民法第二百二十九條第一、二項分別定有明
    文。又遲延之債務，以支付金錢為標的者，債權人得請求依法定利率計算之遲延
    利息；但約定利率較高者，仍從其約定利率；而應付利息之債務，其利率未經約
    定，亦無法律可據者，週年利率為百分之五；亦為同法第二百三十三條第一項、
    及第二百零三條所明定。查本件原告請求被告丙○○與戊○○應連帶賠償之金額
    ，並未定有給付之期限，則原告請求自起訴狀繕本送達被告丙○○之翌日即自九
    十二年十二月四日起；送達被告戊○○之翌日即九十二年十二月九日起，均至清
    償日止，按週年利率百分之五計付遲延利息，並未逾上開規定之範圍，於法亦無
    不合。
九、綜上所述，原告丁○○、甲○二人本於侵權行為之法律關係，請求被告丙○○與
    戊○○二人連帶給付原告丁○○八十二萬六千一百一十八元；連帶給付原告甲○
    七十九萬一千七百二十一元，及被告丙○○應自九十二年十二月四日起；被告戊○○應自九十二年十二月九日起，均至清償日止，按週年利率百分之五計算之利
    息，洵屬有據，應予准許。逾此部分之請求部分，則為無理由，應予駁回。原告
    及被告戊○○均陳明願供擔保，分別聲請宣告准予假執行及免為假執行，經核原
    告勝訴部分，符合法律規定，爰分別酌定相當擔保金額併予准許之。至於原告敗
    訴部分，其假執行之聲請，既因訴之駁回而失所附麗，應併予駁回。本件為判決
    之基礎已臻明確，兩造其餘之主張及所提出之攻擊防禦方法及舉證，對於判決結
    果已不生影響，爰不予逐一論駁，附此敘明。
據上論結，本件原告之訴為一部有理由，一部無理由，依民事訴訟法第三百八十五條
第一項前段、第七十九條、第八十五條第一項、第二項、第三百九十條第二項、第三
百九十二條第二項，判決如主文。
中　　　華　　　民　　　國　　九十四　　年　　  一  　　月　　  十二　　日
                                  臺灣臺南地方法院民事第二庭
~B法　　　官　杭起鶴
右為正本係照原本作成
如對本判決上訴，須於判決送達後廿日內向本院提出上訴狀
中　　　華　　　民　　　國　　九十四　　年　　  一  　　月　　  十二　　日
~B法院書記官　蔡蘭櫻
